【裁判字號】    98,交聲,641
【裁判日期】    980408
【裁判案由】    聲明異議
【裁判全文】
臺灣高雄地方法院交通事件裁定         98年度交聲字第641號
原處分機關  高雄市政府交通局
異  議  人  甲○
上列受處分人因違反道路交通管理處罰條例案件，對於高雄市政
府交通局民國98年2 月18日所為之處分（原處分：高市交裁裁字
第裁B00000000 號），聲明異議，本院裁定如下：
    主  文
原處分罰鍰部分撤銷。
上開撤銷部分，甲○不罰。
    理  由
一、異議意旨略以：異議人即受處分人（下稱異議人）甲○雖有
    酒醉駕車，為警查獲並予舉發，然異議人業因酒醉駕車經緩
    起訴處分，且已繳納新臺幣（下同）60,000元之款項，且已
    完成道安講習及吊扣駕照12個月，原處分機關竟又裁決罰鍰
    49,500元，違反一事不二罰原則，為此提出異議等語。
二、按汽車駕駛人，駕駛汽車經測試檢定酒精濃度超過規定標準
    者，處15,000元以上60,000元以下罰鍰，並當場移置保管其
    車輛及吊扣其駕駛執照1 年；又汽車駕駛人，有道路交通管
    理處罰條例第35條第1 項規定之情形者，應接受道路交通安
    全講習。道路交通管理處罰條例第35條第1 項第1 款、第24
    條第1 項第2 款分別定有明文。再於94年12月28日修正公布
    ，並自95年7 月1 日施行之道路交通管理處罰條例第35條第
    8 項規定：「前項（指有酒精濃度超過規定標準而駕駛汽車
    等情形）汽車駕駛人，經裁判確定處以罰金低於本條例第92
    條第3 項所訂最低罰鍰基準規定者，應依本條例裁決繳納不
    足最低罰鍰之部分」。
三、惟一行為同時觸犯刑事法律及違反行政法上義務規定者，依
    刑事法律處罰之。但其行為應處以其他種類行政罰或得沒入
    之物而未經法院宣告沒收者，亦得裁處之。前項行為如經不
    起訴處分或為無罪、免訴、不受理、不付審理之裁判確定者
    ，得依違反行政法上之義務規定裁處之，行政罰法第26條已
    定有明文。惟依行政罰法第26條立法理由，「一行為同時觸
    犯刑事法律及違反行政法上義務規定時，由於刑罰與行政罰
    同屬對不法行為之制裁，而刑罰之懲罰作用較強，故依刑事
    法律處罰，即足資警惕時，實無為一事二罰再處行政罰之必
    要，且刑事法律處罰，由法院依法定程序為之，較符合正當
    法律程序，應予優先適用。但罰鍰以外之沒入或其他種類行
    政罰，因兼具維護公共秩序之作用，為達行政目的，行政機
    關仍得併與裁處」，探究其立法目的，無非在處罰目的相同
    且處罰方式相同時，若依刑事法律處罰，即足資警惕時，實
    無為一事二罰再處行政罰之必要，但罰鍰以外之沒入或其他
    種類行政罰，因兼具維護公共秩序之作用，為達行政目的，
    行政機關仍得併予裁處。至於刑事訴訟法第253 條之1 所指
    之緩起訴處分，其中檢察官命被告為金錢給付部分，並得為
    民事強制執行名義，受處分人因上開緩起訴處分而剝奪其財
    產權，且前揭金錢給付義務亦具有強制性、懲罰性，雖不若
    易科罰金係以支付金錢作為自由刑之替代，惟經由緩起訴處
    分條件之履行使其免於遭檢察官發動起訴程序，仍具有替代
    刑罰之效果，廣義而言，應屬上揭所稱之「實質刑事法律處
    罰」，應有行政罰法第26條第1 項「一事不二罰」規定之適
    用。
四、至交通部95年7 月17日交路字第0950006986號函釋略以：法
    務部行政罰法諮詢小組第一次會議紀錄已明確結論「緩起訴
    者乃附條件的不起訴處分，亦即是不起訴的一種」在案，當
    依該部上開函釋結論及行政罰法第26條第2 項規定辦理等語
    。惟「緩起訴」處分之最終雖使被告免於刑事訴追之效果，
    與「不起訴」處分之效果相同，然觀諸刑事訴訟法第253 條
    之1 第1 項係91年2 月8 日增訂，行政罰法係94年2 月5 日
    公布，而制定在後的行政罰法第26條第2 項僅臚列「不起訴
    處分或無罪、免訴、不受理、不付審理之裁判確定者」，並
    未將「緩起訴處分」納入。又緩起訴處分既非不能證明行為
    人之犯罪事實，且行為人有支付一定金額之實質處罰，已產
    生實質刑罰之效果，自與上開行政罰法第26條第2 項列舉之
    不起訴處分等情形迥然有別，無從遽為比擬而為相同之處置
    。再者，酒後駕車行為人於受緩起訴處分，如除仍需繳納一
    定金額之行政罰鍰外，尚須依緩起訴所指定之條件繳納一定
    之金錢或服一定之勞務，其結果勢必降低刑事被告接受緩起
    訴之意願，亦與訂定緩起訴處分以替代繁複刑事審判程序之
    制度性機能相悖。是制定在後之行政罰法第26條第2 項既未
    將緩起訴處分列舉其中，本於保障人民基本權及「法律明示
    其一排除其他」之法理暨前揭說明，自不能將條文中「不起
    訴處分」之範圍，擴及於性質並不相同之「緩起訴處分」。
    再者，臺灣高等法院曾就酒後駕車遭緩起訴處分並附條件為
    捐款行為，於緩起訴處分猶豫期間屆滿未經撤銷確定，行政
    機關得否對同一行為課以行政罰鍰相關問題加以研議，結論
    亦同認：行政機關僅得對差額部分再課以行政罰鍰，此觀臺
    灣高等法院暨所屬法院97年11月12日至14日法律座談會刑事
    提案第39號自明。
五、經查：
（一）本件異議人因飲酒後已達已達不能安全駕駛動力交通工具
      之程度，仍駕駛7M-8739 號自用小客車，於96年1 月11日
      18時50分，在高雄市○○路與自由路口，為警查獲並予舉
      發，經檢測其吐氣酒精濃度達每公升0.91毫克，經警以犯
      刑法第185 條之3 服用酒類致不能安全駕駛動力交通工具
      而駕駛罪嫌為由，移送臺灣高雄地方法院檢察署檢察官，
      嗣經檢察官於96年2 月8 日以96年度偵字第4130號為緩起
      訴處分，緩起訴期間為1 年，並命向指定之公益團體支付
      60,000元，異議人依緩起訴命令繳納60,000元，該緩起訴
      處分則於97年3 月14日期滿，而異議人並經原處分機關於
      98年2 月18日裁處罰鍰49,500元，吊扣駕駛執照12個月，
      並應參加道安講習等事實，均為異議人所不爭執，且上開
      緩起訴處分書、裁決書各1 份在卷可證，並經本院調閱臺
      灣高雄地方法院檢察署96年度緩字第977 號執行卷宗核閱
      屬實，上開事實，自堪認定。
（二）本件異議人上開酒後駕車之行為，係屬同時觸犯刑事法律
      及違反行政法上義務規定之行為，且前經緩起訴處分確定
      ，異議人並已給付60,000元，已產生實質刑罰之效果。揆
      諸行政罰法第26條規定與前揭說明，原處分機關對異議人
      上開酒後駕車之違規行為為裁罰時，除其行為應處以其他
      種類行政罰即吊扣駕駛執照及施以道路交通安全講習，仍
      得予以裁處外，自不得就該同一違規事實再處以「罰鍰」
      ，原處分再予裁處異議人罰鍰，與法自屬有違。上開道路
      交通管理處罰條例第35條第8 項之規定，核屬行政罰法第
      26條第1 項之特別規定。而緩起訴處分固屬廣義之司法處
      分，為避免經法院裁判確定者，仍得裁決繳納；而經緩起
      訴確定者，反而不得裁決繳納差額之不公平情事，所謂經
      裁判確定應包括緩起訴處分確定。準此，本件異議人既依
      緩起訴處分命令繳交60,000元，而原處分機關就異議人酒
      後違規駕車，依違反道路交通管理事件統一裁罰基準表規
      定，小型車駕駛人違反處罰條例第35條第1 項第1 款之規
      定，其呼氣所含酒精濃度超過每公升0.55毫克以上者，應
      裁處之最低罰鍰為49,500元，本件異議人既已支付60,000
      元之緩起訴處分金，且無依上開道路交通管理處罰條例第
      35條第8 項規定補繳不足額之問題，爰此，原處分機關逕
      以異議人酒精濃度超過規定標準，而對其裁處罰鍰49,500
      元，即有未洽。
六、從而，原處分機關裁決異議人罰鍰49,500元，自應由本院予
    以撤銷，並自為裁定如主文第2 項所示。至原處分裁決關於
    異議人吊扣駕照及施以道安講習部分未經異議，不在本院審
    理及撤銷範圍，附此敘明。
七、依道路交通案件處理辦法第20條，爰裁定如主文。
中    華    民    國    98    年    4     月    8     日
                      交通法庭  法  官  陳億芳
以上正本證明與原本無異。
如不服本裁定，應於收受送達後5 日內向本院提出抗告狀。
中    華    民    國    98    年    4     月    10    日
                                書記官  林靜慧


司法院資訊處製作；財團法人民間司法改革基金會備份。
